【裁判字號】    90,判,2050
【裁判日期】    901108
【裁判案由】    商標註冊
【裁判全文】
最  高  行  政  法  院  判  決                    九十年度判字第二○五○號
    原      告  真口味食品企業股份有限公司
    代  表  人  甲○○
    訴訟代理人  乙○○
    被      告  經濟部智慧財產局
    代  表  人  陳明邦
右當事人間因商標註冊事件，原告不服行政院中華民國八十八年十月十四日台八十八
訴字第三七七○七號再訴願決定，提起行政訴訟。本院判決如左：
    主  文
原告之訴駁回。
訴訟費用由原告負擔。
    事  實
緣原告於民國八十七年六月十七日以「黑麥薑」商標（下稱系爭商標），指定使用於
商品及服務分類表第三十二類之汽水、果汁汽水、碳酸水、蘇打水、礦泉水、蒸餾水
、可樂、沙士、果汁、果菜汁、蓮藕茶、人參茶、麥茶、青草茶、洛神茶、牛蒡茶、
青草植物茶等商品，申請註冊，作為其註冊第六○二六二一號「歐麥薑 O.P.Q」商標
之聯合商標。被告經濟部中央標準局（八十八年一月二十六日改制為經濟部智慧財產
局）以該商標圖樣之中文「黑麥薑」，與保證責任雲林縣養展生產合作社之註冊第六
八四六四七號「黑Ｐ薑」商標（下稱據以核駁商標）中文近似，且指定使用於同一或
類似商品，乃依行為時商標法第三十七條第十二款之規定予以核駁，發給第0000
000號商標核駁審定書。原告不服，提起訴願、再訴願，遞遭決定駁回，遂提起行
政訴訟。茲摘兩造訴辯意旨於次：
甲、原告起訴意旨略謂：
一、查系爭商標圖樣之「黑麥薑」文字，其中文「黑麥」為自然界之物，且常被用作
    製造本件商標所指定使用飲料商品之原料，該商標與據以核駁「黑Ｐ薑」商標，
    尚非不易分辨，本件被告以二商標均同有「黑Ｘ薑」文字，即謂近似之商標，應
    屬違誤。
二、系爭商標係作為註冊第六○二六二一號「歐麥薑 O.P.Q」商標之聯合商標，系爭
    商標與「歐麥薑 O.P.Q」商標中文部分，均有相同之「麥」、「薑」，因此，系
    爭商標圖樣之主要部分應在於「黑」為一種顏色，且係用以形容「麥薑」部分，
    該文字與據以核駁商標「黑Ｐ薑」文字，其「黑」字係用以形容「Ｐ薑」部分不
    同。況且，該飲料業界慣用「Ｐ」字取代「啤」酒之意思。因此，一般消費者尚
    非無法分辨其差異，二商標應非屬近似商標。
三、原告為一生產飲料商品之殷實廠商，每年用於產品之廣告促銷費用均在新臺幣數
    千萬元左右。自八十四年起，原告即有計畫的以「黑麥薑」為主打商標圖樣之一
    ，陸續取得註冊第六九七八○九號、第六九七八一四號、第六七七九三○號、第
    八四六二六八號、第八四六二九九號等「黑麥薑」商標，指定使用於各系列飲料
    商品，經大量廣告促銷結果，消費者對「黑麥薑」商標圖樣所指定商品之生產來
    源即為原告之事實，均已耳熟能詳，則如前所言，原告今再以「黑麥薑」商標圖
    樣為聯合商標，指定使用於汽水、果汁等商品，當無使一般商品購買人對之與「
    黑Ｐ薑」的產銷主體有發生誤認之虞，則無前揭條款規定之適用，不待言之。
四、按「商標稍有不同，通常認為構成近似，但該差異部分影響商標之整體印象或其
    有其他不同意義，而無混淆誤認之虞者，為不近似。」（商標手冊第四十三頁第
    十三點）。查系爭「黑麥薑」聯合商標圖樣，與被告據以核駁「黑Ｐ薑」商標相
    較，二者雖均有「黑Ｘ薑」文字，惟據以核駁之「黑Ｐ薑」商標圖樣，因當中有
    一英文字「Ｐ」，致使商標圖樣整體予人印象與「黑麥薑」迥異，異時異地隔離
    通體觀察，並無使消費者產生混淆誤認之虞，被告徒以二者均有「黑Ｘ薑」等中
    文字，即認二商標圖樣近似，實係違反「商標圖樣不得分割比對」之審查基準。
五、綜上所陳，本件原處分及一再訴願決定，均有違誤，請併予撤銷等語。
乙、被告答辯意旨略謂：
一、按相同或近似於他人同一商品或類似商品之註冊商標者，不得申請註冊，為商標
    法第三十七條第十二款所明定，系爭商標「黑麥薑」為單純之文字商標，與據以
    核駁商標「黑Ｐ薑」商標之中文相較，二者皆以相同之「黑」及「薑」二字為首
    尾，僅於中所加「麥」與「Ｐ」一字之別，於異時異地隔離觀察，易使一般商品
    購買者產生混同誤認之虞，應屬近似之商標，復均指定使用於同一或類似之商品
    ，自有首揭法條規定之適用。
二、原告主張自八十四年起即有計畫的以「黑麥薑」為主打，已於各系列飲料商品陸
    續取得多件「黑麥薑」商標之註冊，經大量廣告促銷結果，消費者已建立起「黑
    麥薑」商標圖樣所指定商品之生產來源的共識等節，惟所舉案例與本案所指定之
    商品不同，況本件商標知名與否亦不得排除前揭條款之適用，且二件商標圖樣之
    近似程度極高，有使其有普通知識經驗之購買人，誤認其為同一家產製主體所表
    彰之一系列商品標章之虞。
三、綜上所述，本件被告核駁原告註冊之申請，並無不合，請駁回原告之訴等語。
    理  由
一、按商標圖樣相同或近似於他人同一商品或類似商品之註冊商標者，不得申請註冊
    ，為行為時商標法第三十七條第十二款所規定：而判斷商標近似與否，應隔離觀
    察其有無引起混同誤認之虞以為斷，迭經本院著有判例。又商標在外觀、觀念或
    讀音方面有一近似者，即為近似之商標，商標圖樣上中文之主要部分文字相同，
    其外觀有混同誤認之虞者，為外觀近似。
二、原告於八十七年六月十七日以系爭商標，指定使用於商品及服務分類表第三十二
    類之汽水、果汁汽水、碳酸水、蘇打水、礦泉水、蒸餾水、可樂、沙士、果汁、
    果菜汁、蓮藕茶、人參茶、麥茶、青草茶、洛神茶、牛蒡茶、青草植物茶等商品
    ，申請註冊，作為其註冊第六○二六二一號「歐麥薑 O．P．Q」商標之聯合商標
    。被告以該商標圖樣之中文「黑麥薑」，與據以核駁「黑Ｐ薑」商標中文近似，
    且指定使用於同一或類似商品，乃依行為時商標法第三十七條第十二款之規定予
    以核駁。原告不服，循序提起行政訴訟，並以如事實欄所示各節，據為爭執。經
    查：
（一）查系爭「黑麥薑」商標圖樣之中文「黑麥薑」，與據以核駁之「黑Ｐ薑」商標
      圖樣之「黑Ｐ薑」，僅中間之「麥」字與「Ｐ」字之別，起首之「黑」字及末
      尾之「薑」字皆相同，異時異地隔離觀察，不無引起混同誤認之虞，應屬近似
      之商標，復指定使用於同一或類似商品，依首揭法條規定，系爭商標應不得申
      請註冊。
（二）原告所舉註冊第六九七八○九號、第六九七八一四號、第六九七九三○號、第
      八四六二六八號及第八四六二九九號「黑麥薑」商標，其指定使用之商品，與
      系爭商標指定使用之商品不同，案情有別，況本件商標知名與否亦不得排除前
      揭條款之適用，原告所述自不足以據以認原處分有何違誤。
三、綜上所述，本件被告所為處分，核無違誤，一再訴願決定遞予維持，亦無不當，
    原告起訴意旨仍執陳詞求予撤銷，為無理由，應予駁回。
據上論結，本件原告之訴為無理由，爰依行政訴訟法施行法第二條、行政訴訟法第九
十八條第三項前段，判決如主文。
中    華    民    國      九十      年      十一      月      八        日
                    最 高 行 政 法 院  第 四 庭
                                審 判 長 法  官      葉  振  權
                                         法  官      蔡  進  田
                                         法  官      吳  錦  龍
                                         法  官      劉  鑫  楨
                                         法  官      吳  明  鴻
右  正  本  證  明  與  原  本  無  異
                                         法院書記官  阮  桂  芬
中    華    民    國      九十      年      十一      月      八        日


司法院資訊處製作；財團法人民間司法改革基金會備份。
